臺灣高等法院臺南分院刑事判決　　　　 95年度上易字第532號
上　訴　人　臺灣臺南地方法院檢察署檢察官
上　訴　人
即　被　告　乙○○
上列上訴人因被告恐嚇等案件，不服臺灣臺南地方法院九十五年
度易字第一七六號中華民國九十五年七月二十五日第一審判決（
起訴案號：臺灣臺南地方法院檢察署九十五年度偵字第三七九號
），提起上訴，本院判決如下：
    主  文
上訴駁回。
乙○○緩刑貳年。
    事  實
一、乙○○之母陳洪正曾於民國九十四年一月六日入住台南縣佳
    里鎮○○里○○路五一一號丙○○經營之「長春安養院」，
    嗣於同年四月十五日陳洪正因血壓過高，雖經上開安養院之
    員工將其轉送佳里綜合醫院及奇美醫院柳營分院治療，惟仍
    於同年四月二十日因中風腦溢血而病逝。乙○○因認「長春
    安養院」對其母之照護有疏失，而導致其母病逝，遂於同年
    四月二十九日下午五時四十分許，偕同佳里鎮安西里里長林
    國賓所介紹之甲○○，前往位於台南縣佳里鎮○○里○○路
    五一一號「長春安養院」處，欲尋該安養院負責人丙○○，
    商談有關上開安養院是否應對乙○○母親死亡負責一事，而
    甲○○復邀同劉順德、黃金德及另數名不詳真實姓名年籍之
    成年男子隨同前往，嗣抵達該安養院後，因丙○○認其所經
    營之安養院並無疏失，拒絕與乙○○協商，導致乙○○心生
    不滿，而基於恐嚇之犯意，揚言恫稱：「丙○○如不出面和
    解，將發動數人抬棺前往抗議，讓長春養老院經營不下去。
    」等語，致丙○○心生畏懼。經在場之人黃明正報警後，經
    警到場處理，乙○○等人始離開上開處所。
二、案經台南縣警察局佳里分局報告台灣台南地方法院檢察署檢
    察官偵查起訴。
    理  由
甲、程序部分：
壹、按告訴人於刑事訴訟程序供述不利於被告之事實，究其實際
    ，仍屬證人之性質；且證人依法應具結而未具結者，其證言
    不得作為證據，刑事訴訟法一百五十八條之三亦有明文。本
    件告訴人丙○○於檢察官偵查中所為不利於被告之指訴，既
    未經具結，自無證據能力。
貳、按被告以外之人於審判外之陳述，雖不符前四條之規定，而
    經當事人於審判程序同意作為證據，法院審酌該言詞陳述或
    書面陳述作成時之情況，認為適當者，亦得為證據。當事人
    、代理人或辯護人於法院調查證據時，知有第一百五十九條
    第一項不得為證據之情形，而未於言詞辯論終結前聲明異議
    者，視為有前項之同意，刑事訴訟法第一百五十九條之五定
    有明文。查本件檢察官所舉所有書面及言詞陳述之證據能力
    ，除上揭經排除之告訴人於偵查中所為供述外，經本院於準
    備程序提示被告，經表示同意列為證據，且迄言詞辯論終結
    前亦未聲明異議，可認為同意作為證據，本院審酌該等供述
    證據之取得過程並無瑕疵，與本案待證事實間復具有相當之
    關聯性，以之為本案證據尚無不當，自得採為證據，先予敘
    明。
乙、實體部分：
壹、有罪部分：
一、訊據被告對於前述時地偕同甲○○前往「長春安養院」與告
    訴人丙○○商談其母親病逝責任歸屬乙節，固不爭執。但矢
    口否認有何恐嚇之犯行，辯稱：自始至終我只是要告訴人給
    我一個交代，我只是希望告訴人來給母親燒個香給個交代，
    告訴人說我罵她、恐嚇他，告訴人叫他會計作偽證，後來我
    叫蔡彩雲來作證，她不敢說，監視錄影帶是最好的證據，但
    告訴人說已經找不到錄影帶，里長旁的公園和安養院只是在
    旁邊，那些年輕人和我不認識，如果認識我也希望找那些年
    輕年出來作證，我沒有做出破壞安養院的事情，從頭至尾我
    也沒有要安養院給我錢，我只希望告訴人來燒個香，我並沒
    有恐嚇等的動機，我沒有恐嚇、誹謗、侮辱的罪行等語。惟
    查：
  (一)被告於上揭時地向丙○○及長春安養院之人叫囂並恫稱：要
    讓其等安養院經營不下去，而且還說要抬棺木來抗議等語之
    恐嚇犯行，除經告訴人丙○○於警訊中指述甚詳（見警卷第
    十三頁），且經其於本院審理時到庭證述無訛（本院卷第三
    六頁）。核與在場證人即該安養院股東黃明正於偵查中所證
    稱：我看到被告帶了一些人到長春安養院要談他母親因安養
    院太晚送醫而死的事，被告當時對著告訴人及安養院說，若
    不把這件事處理好，就要讓安養院經營不下去等語（偵查卷
    第七頁），及證人張玉琴（即該安養院會計）於偵查中所證
    稱：我看到被告帶了一些人到長春安養院要談他母親因安養
    院太晚送醫而死的事，被告當時對著告訴人及安養院說，若
    不把這件事處理好，就要讓安養院經營不下去等語（偵查卷
    第八頁），情節具屬相符。
  (二)據證人即當時據報到場處理之警員傅瑞明於原審審理中證稱
    ：「（你到場時，安養院是否有抱怨他們要抬棺抗議？）被
    告他們這邊有說如果不處理好他們要抬棺抗議。」等語（見
    原審卷第四四頁），可見被告於當場確有抬棺抗議之恐嚇言
    語。再者，當時與被告一同前往長春安養院之商談之人，除
    甲○○之外，並經甲○○邀同黃金德、劉順德及另數名不詳
    姓名之成年男子多人隨同前往，除有現場照片八幀在卷（警
    卷第二七至三０頁）足憑，且經證人甲○○於本院審理時到
    庭證述屬實（本院卷第三八至四０頁），核與證人傅瑞明於
    原審證稱：被告總共帶了十幾個男生去等情（同上頁筆錄）
    大致相符。堪信被告於前往「常春安養院」之初即有藉人多
    勢眾恐嚇告訴人之準備，否則，要無夥同多數人同往之必要
    ，被告確有恐嚇犯行之事實益明。雖被告辯稱：我只是帶毛
    先生及他的姪子，其他的年輕人我都不認識云云。但老人安
    養院顯非人車聚集之處，且甲○○乃係經佳里鎮安西里里長
    林國賓引介隨同被告前往者，為被告所自承，而黃金德、劉
    順德等人復係甲○○邀同前往，被告果係為與丙○○理性協
    商，核無由該不相干人等隨同前往之必要。且被告於警詢時
    亦坦承因一時生氣才揚言她如不給我母親公道，將發動數人
    抬棺前往抗議等情（見警卷第六頁）。而抬棺前往養老院之
    抗議之行為，必然危告訴人經營與財產收入等，自不待言。
  (三)綜上所述，被告恐嚇之犯罪事實，已迭據告訴人於警訊指訴
    及本院審理時證述明確，且經證人黃明正與張玉琴等在場證
    人證述明確。雖然告訴人之指訴本以使被告擔負刑責為目的
    ，難免誇張，而證人黃明正與張玉琴因係該安養院之股東與
    職員，所為證述亦難免偏頗或不實。惟除渠等之證言外，另
    有證人傅瑞明之證詞，及現場拍攝之照片在卷可資佐證。而
    傅瑞明係屬到場處理之警察，應認其證言中肯而無偏頗之虞
    ，自得以佐證告訴人之指訴與證人黃明正及張玉琴之證述，
    具有可信性。依據上述，足見被告所辯，要係諉卸之詞，不
    足採信。被告恐嚇犯行，事證明確，堪以認定，應依法論科
    。
二、按被告行為後，刑法部分條文業於九十四年一月七日經立法
    院三讀修正，而經總統於九十四年二月二日公布並於九十五
    年七月一日施行。而新修正之刑法第二條第一項規定：「行
    為後法律有變更者，適用行為時之法律。但行為後之法律有
    利於行為人者，適用最有利於行為人之法律。」，而該法係
    規範行為後法律變更所生新舊法律比較之準據法，於新法施
    行後，即應逕用該條為「從舊從輕」之比較；且本次法律變
    更，比較時應就罪刑有關之共犯、未遂犯、想像競合犯、牽
    連犯、連續犯、結合犯，以及累犯加重、自首減輕暨其他法
    定加減原因（如身分加減）與加減例等一切情形，綜其全部
    罪刑之結果而為比較（最高法院九十五年五月二十三日九十
    五年度第八次刑庭會議決議參照）。本案涉及法律變更之部
    分如下：
  (一)修正後之刑法第四十一條第一項前段規定：「犯最重本刑為
    五年以下有期徒刑以下之刑之罪，而受六個月以下有期徒刑
    或拘役之宣告者，得以新臺幣一千元、二千元或三千元折算
    一日，易科罰金。」，但依據舊法及修正前罰金罰鍰提高標
    準條例第二條前段（現已刪除）規定，被告行為時易科罰金
    折算標準，應以銀元三百元折算一日，經折算為新臺幣後，
    應以新臺幣九百元折算為一日。比較修正前後之易科罰金折
    算標準，修正後之規定並未較有利於被告，則應依刑法第二
    條第一項前段規定，適用被告行為時即修正前刑法第四十一
    條第一項前段規定，定其折算標準。
  (二)刑法第三百零五條恐嚇危害安全罪，法定刑得科銀元三百元
    以下罰金，而修正後刑法施行法增訂第一條之一：「中華民
    國九十四年一月七日刑法修正施行後，刑法分則編所定罰金
    之貨幣單位為新臺幣。九十四年一月七日刑法修正時，刑法
    分則編未修正之條文定有罰金者，自九十四年一月七日刑法
    修正施行後，就其所定數額提高為三十倍。但七十二年六月
    二十六日至九十四年一月七日新增或修正之條文，就其所定
    數額提高為三倍」。刑法第三十三條第五款修正為：「罰金
    ：新臺幣一千元以上，以百元計算之」，是依修正後之法律
    ，刑法第三百零五條恐嚇危害安全罪所得科處之罰金刑最高
    為新臺幣九千元，最低為新台幣一千元。而依被告行為時之
    刑罰法律，即罰金罰鍰提高標準條例第一條前段規定之提高
    倍數十倍及刑法第三十三條第五款規定之罰金最低額一元計
    算，刑法第三百零五條恐嚇危害安全罪所得科處之罰金刑最
    高為銀元三千元即新臺幣九千元，最低為銀元一元即新台幣
    三元。最高額雖均與新法同，然最低額均僅為新臺幣三元。
    因此，比較上述修正前、後之刑罰法律，自以被告行為時之
    舊法較有利於被告。
　(三)本件涉及法律變更部分，綜合上述比較新舊法之規定，以舊
　  刑法有利於被告，依新刑法第二條第一項規定，自應適用行
    為時舊法，先予敘明。
三、核被告所為，係犯刑法第三百零五條之恐嚇危害安全罪。原
    審以被告犯行罪證明確，因予適用刑法第二條第一項前段、
    修正前刑法第三百零五條、第四十一條第一項前段，刑法施
    行法第一條之一，廢止前罰金罰鍰提高標準條例第二條等規
    定，並敘明審酌被告無犯罪前科，因母親病故一時心急等之
    犯罪之動機、目的、手段、所生危害及犯罪後未能坦承認錯
    之態度等一切情狀，量處被告有期徒刑三月，並諭知易科罰
    金之折算標準。本院經核原判決認事用法均無違誤，量刑亦
    稱妥適。被告上訴意旨認，否認犯罪，指摘原判決不當，為
    無理由，應予駁回。惟念被告觸犯本罪，無非係因與告訴人
    協商之際，因告訴人指稱其不給母親開刀，才造成其母親死
    亡等語，被告於母親過世，傷痛之餘，無法承受此等言語刺
    激，情緒激憤，致罹刑章。且被告前未曾受有期徒刑之宣告
    ，有台灣高等法院被告全國前案紀錄表在卷可憑，本院因認
    被告經此偵審程序，應已知所警惕，信無再犯之虞，其上開
    所宣告之刑，認以暫不執行為適當，爰依刑法第七十四條第
    一項第一款規定，併予宣告緩刑二年，以啟自新。
貳、無罪部分：
一、公訴意旨另以：被告乙○○於上揭恐嚇犯行後，嗣另基於妨
    害名譽之犯意，在上開處所前，公然對丙○○辱罵：「幹你
    娘」等穢語，足以貶損其社會評價，更對進出上開養老院之
    人誹謗稱：「長春養老院未將乙○○之母親送醫，導致其母
    親病逝，大家不要去住長春安養院。」等語，造成丙○○所
    經營之「長春安養院」名譽受損。嗣經在場之人黃明正報警
    後，經警到場處理，乙○○等人始離開上開處所。因認被告
    另涉犯刑法第三百十條第一項之誹謗罪與第三百零九條之公
    然侮辱罪云云。
二、本件公訴人認被告涉有上揭誹謗與公然侮辱之犯行，無非係
    以告訴人即之長春安養院之負責人丙○○之警訊時之指訴、
    在場證人即該安養院之股東黃明正、會計張玉琴等二人之證
    詞，及被告於警詢時自承：我要找告訴人就其母親病逝一事
    負責，然告訴人卻回稱我不給母親開刀，才造成我母親死亡
    ，我一時生氣才揚言如不出面給公道，將發動數人抬棺抗議
    ；且雙方有在會客室爭論等語，及現場照片六幀為其論據。
    然訊據被告則堅決否認有何誹謗或公然侮辱之行為，辯稱：
    自始至終我只是要告訴人給我一個交代，我只是希望告訴人
    來給母親燒個香給個交代，告訴人說我罵她、恐嚇他，告訴
    人叫他會計作偽證，後來我叫蔡彩雲來作證，她不敢說，監
    視錄影帶是最好的證據，但告訴人說已經找不到錄影帶，里
    長旁的公園和安養院只是在旁邊，那些年輕人和我不認識，
    如果認識我也希望找那些年輕年出來作證，我沒有做出破壞
    安養院的事情，從頭至尾我也沒有要安養院給我錢，我只希
    望告訴人來燒個香，我並沒有恐嚇等的動機，我沒有恐嚇、
    誹謗、侮辱的罪行等語。
三、按犯罪事實，應依證據認定之，無證據不得推定其犯罪事實
    ；又不能證明被告犯罪者，應諭知無罪之判決，刑事訴訟法
    第一百五十四條、第三百零一條第一項分別定有明文。且按
    事實之認定，應憑證據，如未能發現相當證據，或證據不足
    以證明，自不能以推測或擬制之方法，為裁判基礎；認定不
    利於被告之事實，須依積極證據，苟積極證據不足為不利於
    被告之事實認定時，即應為有利於被告之認定，更不必有何
    有利之證據；又認定犯罪事實所憑之證據，雖不以直接證據
    為限，間接證據亦包括在內；然而無論直接或間接證據，其
    為訴訟上之證明，須於通常一般之人均不致有所懷疑，而得
    確信其為真實之程度者，始得據為有罪之認定。最高法院四
    十年臺上字第八六號、三十年上字第八一六號、七十六年台
    上字第四九八六號分別著有判例可資參照。又刑事訴訟法第
    一百六十一條已於九十一年二月八日修正公布，修正後同條
    第一項規定：檢察官就被告犯罪事實，應負舉證責任，並指
    出證明之方法。因此，檢察官對於起訴之犯罪事實，應負提
    出證據及說服之實質舉證責任。倘其所提出之證據，不足為
    被告有罪之積極證明，或其闡明之證明方法，無從說服法官
    以形成被告有罪之心證，基於無罪推定之原則，自應為被告
    無罪判決之諭知，亦經最高法院著有九十二年度台上字第一
    二八號判例可資參照。經查：
  (一)告訴人之告訴，係以使被告受刑事訴追為目的，是其陳述是
    否與事實相符，仍應調查其他證據以資審認（參照最高法院
    五十二年度台上字第一三００號判例意旨）。前揭公訴意旨
    所載被告涉嫌誹謗及公然侮辱之犯罪事實，雖經告訴人丙○○於警訊及本院審理時迭予指訴，且經證人黃明正與張玉琴
    於檢察官偵訊時證述在卷，然告訴人丙○○既因被告母親病
    逝責任歸屬，發生爭執在先，復因被告偕人前往其經營之安
    養院興師問罪而發生衝突，其並因而興訟提出本件告訴，其
    片面之指訴，難免誇張不實，本難遽予採信；另證人黃明正
    、張玉琴分別係「長春安養院」之股東與會計，與告訴人丙○○利害一致，為維護該養老院之利益，渠等之證詞意難免
    偏頗不實或附和告訴人之指訴。是以，渠等之證述是否可信
    ，仍有賴其他之佐證。
  (二)據證人即到場處理之警員傅瑞明於原審審理時證稱：我們到
    場時，並沒有聽到報案人向我說被告罵他，也沒有說毀誹的
    具體事實等語（原審卷第四一頁）。同時到場之證人即警察
    陳民義亦於原審審理中到庭證稱：那天是長春安養院報案才
    到現場，沒有聽到告訴人說被告有恐嚇毀謗她等情（見原審
    卷第四六頁）依此證述，即處理報案之警察人員到場處理時
    ，告訴人丙○○並未表示被告有何毀誹或公然侮辱之行為。
    上開二人之證詞，應屬立場中肯之證言，與證人黃明正與張
    玉琴二人之證述，自具有較高之可信性。準此，告訴人之指
    述與證人黃明正與張玉琴之證述，已難認確屬實情。而證人
    即當天陪同被告前往長春安養院之劉順德於原審審理時到庭
    證稱：被告沒有罵丙○○三字經，亦沒有說我母親在這裡出
    事情的，叫別人都不要來這裡住，在安養院內爭執時沒有聽
    到任何人罵三字經。出去後有聽到一個胖胖的人罵三字經，
    有看過幾次，我不知道是誰等情（見原審卷第五八至六一頁
    ）；證人甲○○亦於本院審理時到庭證稱：未聽聞被告罵人
    等語（本院卷第四一頁）。證人劉順德、甲○○二人之證述
    情節與黃明正與張玉琴之證述即有不同，而依劉順德、甲○○之證述，出言罵「三字經」者另有其人，且被告於該安養
    院內外均未有何辱罵或誹謗之言詞。再參照證人黃明正與張
    玉琴於警詢時所證述之內容，均僅供稱被告有帶八位年青人
    前來叫囂，揚言抬棺抗議讓安養院經營不下去等情，未曾敘
    及被告有何誹謗或公為侮辱告訴人或誹謗之行為（見警卷第
    十五至二十頁），證人黃明正與張玉琴於警詢及檢察官偵查
    中對於被告是否有誹謗與公然侮辱犯行之證詞，前後不一，
    渠等於檢察官偵查中之證述，係於案發後附和告訴人指訴之
    可能性極高。告訴人之指訴及證人黃明正張玉琴二人之證述
    ，顯有瑕疵可指，難認與事實相符。本院自難單憑此等具有
    瑕疵之證詞，遽令被告擔負誹謗與公然侮辱之罪責。
四、綜據上述各情，公訴人所提證據之證明力尚未達於使本院確
    信被告此部分被訴之犯罪事實為真實程度，無從說服本院以
    形成被告有罪之心證，此外，本院復查無其他積極證據足資
    證明被告確有上述誹謗與公然侮辱等犯行，揆諸首開說明，
    被告此部分之犯罪尚屬不能證明，自應諭知無罪。原審因認
    被告此部分被訴犯罪不能證明，諭知無罪之判決，自無不合
    。檢察官就此部分上訴指摘原判決不當，為無理由，應予駁
    回。
據上論結，應依刑事訴訟法第三百六十八條，刑法第七十四條第
一項第一款，判決如主文。
本案經檢察官范文豪到庭執行職務。
中　　華　　民　　國　　96　　年　　5 　　月　　9 　　日
                  刑事第六庭    審判長法　官  蔡崇義
                                      法　官  曾文欣
                                      法　官  杭起鶴
以上正本證明與原本無異。
不得上訴。
　　　　　　　　　　　　　　　　　　　書記官  魏安里
中　　華　　民　　國　　96　　年　　5 　　月　　9 　　日
附錄本案論罪科刑法條全文：
中華民國刑法第305條：
以加害生命、身體、自由、名譽、財產之事，恐嚇他人致生危害
於安全者，處二年以下有期徒刑、拘役或三百元以下罰金。
